最高法院民事判決　　　　　　　　　　111年度台上字第757號
上　訴　人　劉俊志
　　　　　　劉淯誠
共　　　同
訴訟代理人　查名邦律師　　
　　　　　　高亦昀律師
　　　　　　葉育菁律師
　　　　　　曾彥鈞律師
被 上訴 人　劉　俐

　　　　　　劉孟珣
上列當事人間請求返還特留分事件，上訴人對於中華民國110 年
10月27日臺灣高等法院臺南分院第二審判決（109 年度家上字第
52號），提起上訴，本院判決如下：
    主  文
原判決廢棄，發回臺灣高等法院臺南分院。
    理  由
一、被上訴人主張：兩造被繼承人劉茂津於民國108 年4月0日死
    亡，伊父即劉茂津之長子劉俊良先於劉茂津死亡，伊與上訴
    人劉淯誠之父劉憲璋、上訴人劉俊志、訴外人劉俊廷為劉茂
    津之全體繼承人，應繼分及伊之特留分如原判決附表（下稱
    附表）一所示，附表二、三為劉茂津之遺產。伊於108 年12
    月1 日查得附表二編號1、2土地（下依序稱甲、乙土地），
    於同年11月18日各以遺贈登記、遺囑繼承登記（下合稱系爭
    登記）為原因，分別登記為劉淯誠、劉俊志所有，伊之特留
    分受侵害，得行使扣減權等情，爰依民法第828條、第821條
    、第767條第1項規定，求為命上訴人分別塗銷系爭登記之判
    決。
二、上訴人辯以：被上訴人未以全體繼承人一同起訴或共同被訴
    ，當事人不適格。劉俊良生前受有劉茂津之特種贈與新臺幣
    （下同） 1,150萬元，應予歸扣。被上訴人代位繼承所得之
    遺產，超過應繼分，其特留分未遭侵害等語。
三、原審廢棄第一審所為駁回被上訴人請求塗銷系爭登記之訴，
    改判命上訴人分別塗銷系爭登記，理由如下：
  ㈠扣減權屬物權性質之形成權，經扣減權利人對扣減義務人行
    使者，於侵害特留分部分，即失其效力，並非必要共同訴訟
    。被上訴人主張劉茂津以遺贈或分割方法之指定，超過所得
    自由處分財產之範圍，致其應得之遺產數額，不足特留分而
    行使扣減權，則以扣減義務人劉淯誠、劉俊志為被告，當事
    人即屬適格。
  ㈡劉茂津於108 年4月0日死亡，遺有附表二、三所示遺產。劉
    俊良於91年6 月00日死亡，被上訴人、劉俊志、劉憲璋、劉
    俊廷為劉茂津之全體繼承人，應繼分及被上訴人特留分如附
    表一所示。劉茂津以遺囑將甲土地贈與劉淯誠；指定乙土地
    由劉俊志繼承，並分別辦理系爭登記，為兩造所不爭執。
  ㈢依贈與稅繳清證明書、戶籍謄本，可知位於臺南市○區○○
    路00號之房屋（下稱大學路房屋，與坐落之○○段土地合稱
    大學路房地，單指土地則稱大學路房屋基地）係劉茂津於68
    年11月25日贈與劉俊良。劉俊良斯時為學生，並無結婚、分
    居或營業之情事，難認劉茂津係因劉俊良結婚、分居或營業
    而贈與。參諸劉茂津之父劉泰吉之遺言書（下稱遺言書）、
    手寫稿內容、大學路房地謄本內容，足見遺言書所載臺南市
    ○○○段00000000000地號土地（下稱竹篙厝段土地）為劉
    茂津應得額，乃劉泰吉依「將遺產留一部分給長孫」之民間
    習慣，將之歸入劉茂津該房；大學路房屋基地未曾登記為劉
    茂津所有，係由訴外人劉茂宜、劉茂煌、陳慶裕、許雪玉（
    下稱劉茂宜4人）於68年6月14日移轉登記為劉俊良所有；父
    母居住於子女名義房屋，商請子女同意該房屋、土地抵押借
    款，以為資金利用，符合常理各節，可見上訴人徒以劉茂津
    於78年清償大學路房地之抵押貸款事實，主張大學路房地乃
    劉茂津所有，借名登記為劉俊良所有，78年始贈與劉俊良等
    情，並非可採。職是，大學路房屋基地非劉茂津對劉俊良所
    為之特種贈與。
  ㈣劉茂津署名之聲明書、家書，並無其因劉俊良營業而贈與20
    0 萬元之記載。稽諸手寫稿所載內容，可認劉茂津與劉俊良
    間互有資金往來，上訴人未能證明劉茂津確有交付 200萬元
    予劉俊良，難認劉茂津有因營業贈與 200萬元予劉俊良。況
    劉俊良早於劉茂津死亡，非劉茂津之繼承人，其有無受劉茂
    津之特種贈與 1,150萬元，與被上訴人無涉，亦與應繼遺產
    無關。
  ㈤兩造協議依財政部南區國稅局發給之劉茂津遺產稅繳清證明
    書，計算遺產價值共計為2,021萬7,402元，加計劉憲璋受贈
    取得應歸扣之 400萬元，被上訴人應得之特留分數額應各為
    151萬3,588元（元以下4捨5入，下稱特留分數額）。然劉茂
    津遺產扣除甲、乙土地後，總額僅為165萬8,545元，依上訴
    人應繼分計算，僅各得 20萬7,318元，不足特留分數額，系
    爭登記顯侵害被上訴人應得之特留分，被上訴人於109年2月
    26日對上訴人行使扣減權，自屬有據。
  ㈥從而，被上訴人依民法第828條第2項、第821條、第767條第
    1 項規定，請求上訴人分別塗銷系爭登記，為有理由，應予
    准許。
四、本院之判斷：
  ㈠繼承人中有在繼承開始前因結婚、分居或營業，已從被繼承
    人受有財產之贈與者，應將該贈與價額加入繼承開始時被繼
    承人所有之財產中，為應繼遺產；法定第一順序之繼承人，
    有於繼承開始前死亡或喪失繼承權者，由其直系血親卑親屬
    代位繼承其應繼分，此觀民法第1173條第1 項本文、第1140
    條規定即明。由是而論，代位繼承制度係為求房份之公平，
    而由代位繼承人承襲被代位人之應繼分，故被代位繼承人死
    亡前，如自被繼承人處受有上開特種贈與，代位繼承人亦應
    負歸扣之義務，始符房份公平繼承之目的。原審以劉俊良早
    於劉茂津死亡，非劉茂津之繼承人，其有無受特種贈與，與
    被上訴人無涉，即認該特種贈與不應予歸扣，依上開規定及
    說明意旨，已有適用法規不當之違誤。
  ㈡法院為判決時，應斟酌全辯論意旨及調查證據之結果，依自
    由心證判斷事實之真偽，不得違背論理及經驗法則，觀諸民
    事訴訟法第222條第1項本文、第3 項規定自明。查大學路房
    屋係劉茂津於68年11月25日贈與劉俊良，大學路房屋基地從
    未登記為劉茂津所有，係由劉茂宜4人於68年6月14日移轉登
    記為劉俊良所有，為原審認定之事實。觀諸大學路房地登記
    謄本，似見大學路房屋基地原由劉茂宜4人於68年2月13日登
    記為所有人，嗣以贈與為原因，移轉登記為劉俊良所有；而
    大學路房屋則為4 層住商用房屋，於68年11月10日建築完成
    ，69年3月1日辦理第一次登記為劉俊良所有（分見原審卷一
    101、109至111、119至121頁）。則劉茂宜4人願將其名下大
    學路房屋基地贈與劉俊良，原因為何，已待釐清。佐以劉泰
    吉遺言書、計算書（見原審卷一311至313頁）所載內容，竹
    篙厝段土地似本即為劉泰吉欲分配予劉茂津之遺產。如果無
    訛，則上訴人辯稱：竹嵩厝段土地原為劉茂津所得遺產，先
    登記為劉茂宜所有，嗣出售該筆土地，結算其中350 坪價金
    予劉茂津，劉茂津則持以購買大學路房屋基地及建築大學路
    房屋一節（見原審卷二46至47頁），是否全無可採，即有進
    一步斟酌之必要。原審未詳予勾稽上開證據，徒以劉茂津從
    未登記為大學路房屋基地之所有人，即謂該土地非劉俊良自
    劉茂津受贈而得，進而為不利上訴人之認定，不免速斷。
  ㈢當事人聲明之證據，除認為不必要者外，法院應為調查，民
    事訴訟法第286 條規定甚明。所謂不必要者，係指當事人聲
    明之證據，與應證事實無關，或即令屬實，亦不足以影響法
    院心證裁判基礎而言。苟依當事人聲明之意旨，某證據方法
    與待證之事項有關聯性者，不得預斷為難得結果，認無必要
    而不予調查，更不得未予調查而不說明理由。細繹大學路房
    地登記謄本，可知劉俊良於69年5月6日為擔保劉茂津之債務
    ，將大學路房地設定 180萬元抵押權予債權人，該抵押權於
    78年8月10日因清償而塗銷，同日則另設定840萬元之抵押權
    予劉俊良之債權人（見原審卷一113至115、123 頁）。參以
    戶籍謄本、經濟部智慧財產局商標資料檢索服務案件歷史資
    料查詢結果明細（見原審卷一199至202頁），似見劉俊良於
    76年4月3日結婚、79 年6月11日戶籍遷入大學路房地，並於
    該址經營漢儒居餐館。倘若如此，上訴人辯稱：劉俊良畢業
    後於臺北就業，76年結婚、78年辭職返回臺南開業，於此之
    前，大學路房地1樓為劉茂津營業、2至4 樓出租學生，僅先
    借名登記為劉俊良所有，78年間始實質贈與劉俊良，以利其
    於上址營業等情，並聲請訊問劉憲璋、劉俊廷、劉俊志為證
    （見原審卷一160至161頁、卷二52至54頁），即攸關大學路
    房地是否為劉俊良自劉茂津處所受之特種贈與，乃重要之防
    禦方法，自待釐清。原審未遑詳查細究，逕認無上訴人所指
    之借名登記關係，再以時序顯有不符為由，而為不利上訴人
    之認定，除不適用上開規定外，並有判決不備理由之違法。
  ㈣本件事實尚有未明，本院無從為法律上之判斷。上訴論旨，
    指摘原判決不當，求予廢棄，非無理由。
五、據上論結，本件上訴為有理由。依家事事件法第51條，民事
    訴訟法第477條第1項、第478條第2項，判決如主文。
中    華    民    國   111    年    5     月    18    日
                      最高法院民事第三庭
                          審判長法官  沈  方  維  
                                法官  鍾  任  賜  
                                法官  張  競  文  
                                法官  陳  麗  芬  
                                法官  方  彬  彬  
本件正本證明與原本無異
                                      書  記  官
中    華    民    國   111    年    6     月    1     日